最高法院民事判決　　　　　　九十六年度台上字第一五四三號
上　訴　人　甲○○
　　　　　　乙○○
共　　　同
訴訟代理人　陳純仁律師
被 上訴 人　丙○○
　　　　　　丁○○
　　　　　　戊○○
　　　　　　己○○
　　　　　　庚○○
　　　　　　辛○○
　　　　　　壬○○
　　　　　　丑○○
共　　　同
訴訟代理人　蘇清文律師
　　　　　　張馻哲律師
被 上訴 人　癸○○
　　　　　　子○○
上列當事人間請求拆屋還地等事件，上訴人對於中華民國九十六
年二月六日台灣高等法院第二審判決（九十四年度重上字第三０
七號），提起上訴，本院判決如下：
    主  文
原判決廢棄，發回台灣高等法院。
    理  由
本件上訴人主張：上訴人甲○○（下稱甲○○）為坐落台北縣永
和市○○段七三九地號、七七八地號及七四一之一地號土地（下
稱七三九地號、七七八地號、七四一之一地號土地）所有權人，
上訴人乙○○（下稱乙○○）則為同段七一二地號（下稱七一二
地號土地）所有權人。被上訴人均無法律上之原因，分別無權占
用伊所有如第一審判決附圖一、二所示（下稱附圖一、二）部分
土地，於上方架設固定及伸縮雨棚，有些並放置攤販架，並於每
天傍晚長期擺設攤位以販賣物品，或擅自將伊所有前開土地出租
給他人，作為黃昏市場擺設攤販之用，屢經伊催遷返還土地，均
未獲置理。又因被上訴人有部分於白天將攤車移走，於傍晚再推
出之情事，顯有妨害伊所有權之虞。爰依民法第七百六十五條、
第七百六十七條及第七百七十三條規定，求為命(一)被上訴人丙○
○將其無權占用之七三九地號土地如附圖一所示Ａ面積二二．三
五平方公尺，及七七八地號土地如附圖一所示Ｂ面積一一．○六
平方公尺部分地上物，及與該土地相鄰如附圖二所示Ａ面積一五
．五九平方公尺與Ｂ面積六．六○平方公尺部分之之台北縣永和
市○○街二巷二號一樓房屋之牆壁上固定及延伸於上訴人本項土
地上方之伸縮遮雨棚拆除，並將占用之土地返還上訴人甲○○，
並不得在附圖一所示Ａ、Ｂ部分土地上擺設攤販或出租他人擺攤
；(二)被上訴人丁○○將其無權占用之七三九地號及七四一之一地
號土地如附圖一所示Ｃ面積一五．四八平方公尺與Ｄ面積二．九
三平方公尺部分地上物，及與該土地相鄰如附圖二所示Ｃ面積一
四．七四平方公尺與Ｄ面積二．八一平方公尺部分之台北縣永和
市○○街一巷二號一樓房屋之牆壁上固定及延伸於上訴人本項土
地上方之伸縮遮雨棚拆除，並將占用之土地返還乙○○，並不得
在上開附圖一所示Ｃ、Ｄ部分土地上擺設攤販或出租他人擺攤；
(三)被上訴人戊○○將其無權占用之七四一之一地號土地如附圖一
所示Ｅ面積七．二平方公尺部分地上物，及與該土地相鄰如附圖
二所示Ｅ面積八．九八平方公尺部分之台北縣永和市○○街一二
六之一號一樓房屋之牆壁上固定及延伸於上訴人本項土地上方之
伸縮遮雨棚拆除，並將占用之土地返還上訴人乙○○，並不得在
附圖一所示Ｅ部分土地上擺設攤販或出租他人擺攤；(四)被上訴人
己○○、庚○○與辛○○將其無權占用之七四一之一地號如附圖
一所示Ｆ面積一九．二七平方公尺部分地上物，及與該土地相鄰
如附圖二所示Ｆ面積三○．○三平方公尺部分之台北縣永和市○
○街一二六號一樓房屋之牆壁上固定及延伸於上訴人本項土地上
方之伸縮遮雨棚拆除，並將占用之土地返還乙○○。被上訴人己
○○、庚○○與辛○○不得在上開附圖一所示Ｆ部分土地上擺設
攤販或出租他人擺攤；(五)被上訴人己○○、庚○○、辛○○、壬
○○將其無權占用與該土地相鄰之台北縣永和市○○段七四一之
一地號如附圖二所示Ｇ面積一．七七平方公尺部分地上物及台北
縣永和市○○街一二四號一樓及一二六號一樓房屋之牆壁上固定
及延伸於乙○○本項土地上方之伸縮遮雨棚拆除，並將占用之土
地返還乙○○。被上訴人己○○、庚○○、辛○○、壬○○不得
在上開土地上擺設攤販或出租他人擺攤；(六)被上訴人壬○○將其
無權占用之七四一之一地號如附圖一所示Ｈ面積一○．八九平方
公尺部分地上物，及與該土地相鄰之如附圖二所示Ｈ面積四．七
六平方公尺部分之台北縣永和市○○街一二四號一樓房屋之牆壁
上固定及延伸於上訴人本項土地上方之伸縮遮雨棚拆除，並將占
用之土地返還乙○○，並不得在上開附圖一所示Ｈ部分土地上擺
設攤販或出租他人擺攤；(七)被上訴人癸○○與子○○將其無權占
用之七四一之一地號如附圖一所示Ｉ面積九．○九平方公尺部分
地上物，及與該土地相鄰如附圖二所示Ｉ面積四．九四平方公尺
部分之台北縣永和市○○街一二二號一樓房屋之牆壁上固定及延
伸於上訴人本項土地上方之伸縮遮雨棚拆除，並將占用之土地返
還乙○○，並不得在上開附圖一所示Ｉ部分土地上擺設攤販或出
租他人擺攤；(八)被上訴人丑○○將其無權占用之七一二地號如附
圖一所示Ｊ面積一二．一五平方公尺部分地上物，及與該土地相
鄰如附圖二所示Ｊ面積一一．四六平方公尺部分之台北縣永和市
○○街二號一樓房屋之牆壁上固定及延伸於乙○○本項土地上方
之伸縮遮雨棚拆除，並將占用之土地返還上訴人乙○○，並不得
在上開附圖一所示Ｊ部分土地上擺設攤販或出租他人擺攤之判決
。
被上訴人則以：上訴人所有系爭土地為道路用地，供公眾使用已
持續數十年之久，土地現歸永和市公所管理，上訴人亦無庸再繳
稅，顯已具公用地役關係，上訴人對系爭土地之占有使用權能均
應受限制，不得違反公眾通行之目的，故上訴人主張其所有權因
他人擺攤行為而受有侵害，於法無據。伊否認有擺設攤位或出租
他人擺設攤位，或設置地上物、遮雨棚行為。遮雨棚架屬輕鋼架
，以螺絲固定，隨時可以拆除，伊不因遮雨棚與建物連接而當然
取得遮雨棚所有權等語，資為抗辯。
原審維持第一審所為上訴人敗訴之判決，駁回上訴人之上訴，無
非以：上訴人所有土地如附圖一、二所示部分土地上方架設固定
及伸縮雨棚連接於被上訴人所有房屋之事實，為兩造所不爭，並
有土地登記謄本、照片可證，且經履勘現場及依聲請囑託台北縣
中和地政事務所派員測量屬實，有勘驗筆錄、複丈成果圖可佐，
堪信為真。然被上訴人否認地上物、遮雨棚為其所建，上訴人並
未提出任何證據證明系爭遮雨棚為被上訴人所建。且系爭遮雨棚
屬輕鋼架材質，以螺絲固定於被上訴人所有建物外牆，隨時可拆
卸另裝他處，並無非經毀損不能分離之情形，自不能僅因固定於
被上訴人所有建物上，即附合由被上訴人取得所有權。台北縣政
府警察局永和分局民國九十四年九月十二日北縣警永行字第○九
四○○二七六○八號函所附遮雨棚所有人清冊一覽表雖稱：該等
遮雨棚所有人分別為丙○○、丁○○、戊○○、己○○、辛○○
、壬○○、子○○、吳天賜等人，有該函可證，惟依證人即前永
和分局得和派出所所長洪進順之證述，並不知系爭遮雨棚係何人
所建，台北縣政府警察局永和分局據轄區派出所查報所為之函文
，就系爭遮雨棚所有人之認定，即不可採。次查依第一審於九十
三年十二月七日上午十時至現場履勘結果：系爭土地大部分供道
路使用，兩側劃有白線，白線內側有停放車輛；現場並無固定式
攤位或地上物設置等情，有勘驗筆錄可佐，系爭土地並無被繼續
占有之事實。且上訴人前以被上訴人涉有竊占犯嫌向台灣板橋地
方法院檢察署提出告訴，經該署囑託轄區分局就被上訴人占有之
始末調查結果，被上訴人丙○○、邱秀芳、子○○、丑○○均否
認有何占用事實，有警訊筆錄四份可證；而上訴人於另案台灣板
橋地方法院（下稱板橋地院）九十一年度重訴字第五五○號民事
事件中所聲請傳訊之證人張海清（流動攤販）等人亦均否認有向
被上訴人承租設攤之事實等情。另被上訴人戊○○、辛○○、壬
○○於同前警訊中雖坦承擺攤於所購買房屋之騎樓上等情，有警
訊筆錄三份可佐。惟前開承認九十一年間占有之事實，亦不足證
明被上訴人於原審言詞辯論終結前仍繼續占有。系爭土地係黃昏
市場所在，攤販流動，為兩造所不爭，攤販既不固定，每天流動
，即無法恆久持續占有，既無現時占有，即不生返還土地問題。
被上訴人房屋旁邊之土地雖有數個攤位擺攤，但無證據證明該攤
位係被上訴人所擺，不得僅因屋旁有人擺攤，即謂房屋所有人占
有系爭土地。按占有係事實行為，縱有第三人不定時在被上訴人
丙○○屋前擺攤，並按日繳交費用，但繳費之法律關係多端，可
能係阻擋被上訴人丙○○屋內店面使用，造成不便所為之補償措
施；或使用水、電之補償；或使用土地之對價等，不一而足，實
際占有者係當日擺攤之攤販，縱使繳費與被上訴人丙○○，亦係
另外之法律關係，被上訴人丙○○既無占有之事實，即難謂其占
有系爭土地。上訴人所提照片大部分無法證明被上訴人戊○○、
庚○○、辛○○、己○○、丁○○、壬○○之攤位係擺在馬路上
；能顯現攤位擺在馬路上者，則未能證明係被上訴人所擺設。一
般人做生意時，不可能帶尺丈量土地，縱使被上訴人屋內擺攤時
偶而超出屋外數公分，收攤時即將攤位清除，主觀上並無占有之
意思，而無繼續占有之虞。被上訴人戊○○、己○○、辛○○雖
曾因在民享街、智光街、民光街違規擺攤，被台北縣政府警察局
永和分局舉發，有該上揭違規攤販業者清冊一覽表可證。惟查被
上訴人戊○○、己○○、辛○○被舉發之時間，最近者分別為九
十三年五月十六日、同年十一月十五日；被舉發之地點為民享街
、智光街、民光街，亦無法證明係本件起訴之位置，均不足以證
明該三人現在占有系爭土地。從而上訴人依民法第七百六十七條
、七百六十五條、七百七十三條規定，請求被上訴人拆除地上物
、遮雨棚、返還土地及不得擺攤、或出租他人擺攤，均為無理由
，應予駁回等詞，為其判斷之基礎。
惟查上訴人提出之台北縣政府警察局永和分局九十四年九月十二
日北縣警永行字第○九四○○二七六○八號函既係公文書，且前
永和分局得和派出所所長洪進順係於九十四年二月間即調離得和
派出所，則能否以該證人之證言即推翻於嗣後由該所員警查訪所
作之公文書，而認該公文書為不可採，即非無疑。又上訴人曾於
九十四年八月二十四日具狀聲請向得和派出所調閱該所自九十二
年一月一日起至言詞辯論終結止，註明在台北縣永和市○○街、
民光街及智光街即在被上訴人房屋前違規擺攤遭罰之罰單，以證
明被上訴人持續占用系爭土地擺攤之事實，原審竟未予調查，亦
未說明該項證據無調查之必要，逕認上訴人不能舉證證明占用系
爭土地者即為被上訴人，而為上訴人不利之認定，亦欠允洽。上
訴論旨，指摘原判決不當，求予廢棄，非無理由。
據上論結，本件上訴為有理由。依民事訴訟法第四百七十七條第
一項、第四百七十八條第二項，判決如主文。
中　　華　　民　　國　九十六　年　　七　　月　 十二　 日
                      最高法院民事第六庭
                          審判長法官  許　朝　雄
                                法官  鄭　玉　山
                                法官  吳　麗　女
                                法官  袁　靜　文
                                法官  黃　秀　得
      本件正本證明與原本無異
                                      書  記  官
中　　華　　民　　國　九十六　年　　七　　月　二十三　日
                                                      v
